【裁判字號】    89,台上,1021
【裁判日期】    890225
【裁判案由】    貪污
【裁判全文】
最高法院刑事判決                              八十九年度台上字第一○二一號
    上  訴  人  丁○○
                丙○○
    共      同
    選任辯護人  邱聰安律師
    上  訴  人  甲○○
    選任辯護人  邱聰安律師
                陳松楷律師
    上  訴  人  乙○○
右上訴人等因貪污案件，不服台灣高等法院花蓮分院中華民國八十八年九月二十一日
第二審更審判決（八十八年度上更(二)字第五六號，起訴案號：台灣台東地方法院檢察
署八十二年度偵字第二六七三號），提起上訴，本院判決如左：
    主  文
原判決撤銷，發回台灣高等法院花蓮分院。
    理  由
本件原判決認定上訴人丁○○為台東縣長濱鄉公所建設課長、上訴人丙○○為技士、
上訴人甲○○則為約僱技士，均為依法令從事公務之人員，主管工程業務，民國八十
二年二月間，台東縣長濱鄉辦理南竹湖農路新闢工程，由丙○○辦理發包，上訴人乙
○○為謀取不法利益，事先暗中取得預算資料，並借用弘興土木包工業名義，連絡裕
建土木包工業圍標，抄襲預算資料，由弘興略降價目詳細表之金額，於同年月八日，
以新台幣（下同）一百三十九萬六千元，低於底價三千元之價格得標，於同月十三日
訂約，並勾結丙○○及負責監工、驗收之甲○○、丁○○舞弊，於合約未經鄉長江世
崇批准前即先行於同年月十五日開工，同年月廿二日即由丙○○製作不實估驗詳細表
先核給工程款六十二萬八千二百元，乙○○復未依合約施工，偷工減料，甲○○、丁
○○明知此情，竟於同年三月十日驗收通過，並出具不實之結算驗收證明圖利乙○○
，使乙○○不法領得工程款六十六萬四千一百四十二元等情，因而撤銷第一審諭知上
訴人等均無罪之判決，改判論處上訴人等共同依據法令從事公務之人員，對於主管之
事務直接圖利，各處有期徒刑五年，均褫奪公權三年之罪刑，固非無見。
惟查：(一)有罪之判決書，須將認定之犯罪事實詳記於事實欄，然後於理由內說明其憑
以認定之證據，以使事實與理由兩相一致，始足為適用法律之依據，倘理由內雖已加
說明，但事實欄無此記載，則理由失所依據，其判決當然違法。又刑法之共同正犯，
除同謀共同正犯，不以其實際上參與犯罪構成要件之實施為其犯罪構成要件之要素外
，以有犯意聯絡及行為分擔為要件。本件原判決論處上訴人等共同依據法令從事公務
之人員，對於主管之事務直接圖利罪，就上訴人等究有如何之犯意聯絡及行為分擔，
未於事實欄具體認定並詳細記載，僅籠統載稱：「乙○○勾結甲○○、丁○○、丙○
○舞弊」，於理由欄亦僅稱：「被告等四人有犯意之聯絡、行為之分擔」云云，已不
足為適用法律之依據，此點本院於前次發回意旨曾予指明，原審仍未審酌，致違誤情
形依然存在。復按刑法第二百十三條規定之公務員登載不實事項於公文書罪，係以公
務員明知為不實之事項而登載於職務上所掌之公文書，足以生損害於公眾或他人，為
構成要件。原判決於事實欄記載：「同年月二十二日即由丙○○製作不實估驗詳細表
」，（原判決正本第二頁倒數第二行）；就該「估驗詳細表」如何為不實之記載，又
就不實登載之「估驗詳細表」、「結算驗收證明」，上訴人等究如何行使及何以足生
損害於公眾或他人﹖俱未於事實欄明確認定並詳細記載，均有違誤。(二)按公務機關之
「工程預算」與「工程開標底價」，似為截然不同之事項，工程預算應經各級政府之
民意機關審查通過，其是否屬於機密性之資料，尚非無疑竇；本件原判決於事實欄載
稱乙○○為謀取不法利益，事先暗中取得預算資料，抄襲預算資料並勾結丙○○、甲
○○、丁○○舞弊；然乙○○所取得之工程預算資料究取自何人﹖若取自丙○○、丁
○○、甲○○等三人，該資料是否為不得外洩之機密資料﹖又開標底價究為何人所訂
﹖如非丙○○、丁○○、甲○○等三人所訂，則乙○○以低於底價三千元得標，何以
得論斷係丙○○、丁○○、甲○○等三人與乙○○共同舞弊﹖原審俱未深入究明，殊
有違誤。復查原判決於理由欄二－(一)明：「二份包商（指弘興及裕建土木包工業）
價目詳細表上所載工程項目、次序、單價、複價各項均與工程預算表所載幾乎相同，
如非內外勾串，何克臻此﹖顯見丁○○、林繼宏、甲○○與乙○○勾結」等語，但未
說明其所憑之證據及論斷之理由，殊有理由不備之違法。(三)原判決於事實欄記載「估
驗詳細表」（應係工程估驗詳細表）係由丙○○製作，但於理由欄二－(二)說明由甲
○○製作，致事實與理由相互矛盾；又監工日報表上記載八十二年二月二十二日至二
十四日進行「舖級配料」工程，而工程估驗詳細表記載八十二年二月二十二日「舖天
然級配料」，雖施工日期有一日及三日之差別，但路面級配應係於路面舖以砂石混合
物並加以壓實，以利人車通行，上開工程估驗詳細表上記載之「舖天然級配料」，究
指僅舖設級配料﹖抑包括路面壓實﹖又監工日報表上記載施工「三日」而工程估驗詳
細表記載施工「一日」，縱有不符，如何足生損害於公眾或他人﹖應待深入審酌。(四)
原判決於理由欄二－(六)說明變更設計將駁崁移至下游河床較淺處興建，因而節省工料
（原判決正本第八頁）；但未說明其論斷所憑之證據，且若因此而節省工料，究節省
工料若干﹖此與上訴人等是否成立本件犯罪及圖利之確實數額至有關係，應併予查明
。應認原判決仍有撤銷發回之原因。
據上論結，應依刑事訴訟法第三百九十七條、第四百零一條，判決如主文。
中      華      民      國    八十九    年      二      月    二十五    日
                              最高法院刑事第一庭
                                  審判長法官  施  文  仁
                                        法官  張  淳  淙
                                        法官  林  永  茂
                                        法官  蕭  仰  歸
                                        法官  洪  佳  濱
      右正本證明與原本無異
                                              書  記  官
中      華      民      國    八十九    年      三      月      三      日


司法院資訊處製作；財團法人民間司法改革基金會備份。
